臺灣高等法院民事判決　　　　　　　　 100年度上易字第88號
上　訴　人　許錦雲
訴訟代理人　徐松龍律師
複　代理人　陳勇成律師
被上 訴 人　黃莉蓁原名黃秋.
訴訟代理人　方心彤
上列當事人間請求塗銷抵押權登記等事件，上訴人對於中華民國
99年12月24日臺灣臺北地方法院99年度訴字第2194號第一審判決
提起上訴，經本院於100年8月30日言詞辯論終結，茲判決如下：
    主      文
原判決廢棄。
確認被上訴人就附表所示之不動產，於民國九十四年七月二十九
日以中山字第二五七一八０號登記、被上訴人為權利人、洪淑華
與洪湘晴為債務人、權利價值為新臺幣壹佰伍拾萬元之抵押權所
擔保之債權不存在。
被上訴人應將上開抵押權登記塗銷。
第一、二審訴訟費用由被上訴人負擔。
    事實及理由
一、上訴人主張：訴外人洪湘晴原為如附表所示之不動產所有權
    人，嗣出售予上訴人，並於民國96年4月25日辦理所有權移
    轉登記完畢，上開不動產，曾於94年7月29日設定以洪湘晴
    及訴外人洪淑華為債務人、被上訴人為權利人、權利價值為
    新臺幣(下同)150萬元之抵押權（下稱系爭抵押權），惟被
    上訴人對洪淑華、洪湘晴事實上並無系爭債權存在，爰求為
    確認被上訴人就系爭抵押權所擔保之債權不存在，被上訴人
    應塗銷系爭抵押權登記等語。(原審為上訴人敗訴之判決)並
    對原判決聲明不服，提起上訴，上訴聲明：(一)原判決廢棄。
    (二)確認被上訴人就系爭抵押權擔保之債權不存在，被上訴人
    應將該抵押權登記塗銷(上訴人雖聲明系爭抵押權擔保之債
    權對其不存在，惟稽其意旨係主張系爭抵押權擔保之債權不
    存在，爰逕將其聲明更正如上)。
二、被上訴人則以：洪淑華前於94年7月27日向被上訴人借款，
    約定由洪湘晴提供如附表所示之不動產設定抵押權作為擔保
    ，三方簽有抵押權設定契約書（兼作借據）。嗣洪淑華未依
    約清償債務，且陸續向被上訴人借款，三方遂於95年5月3日
    就洪淑華積欠之借款予以彙算，洪淑華及洪湘晴共欠之借款
    金額為260萬元，並於該日再簽訂抵押權設定契約書（兼作
    借據），約定如洪湘晴於95年7月15日前清償150萬元，被上
    訴人即塗銷系爭抵押權，並免除洪湘晴其餘債務，洪淑華於
    該日另簽發面額合計260萬元之本票交予被上訴人。惟洪湘
    晴及洪淑華至今仍分文未償，系爭抵押權擔保之債權仍存在
    ，如附表所示之不動產所有權雖已移轉登記予上訴人，對系
    爭抵押權之效力仍不生影響，上訴人不得請求塗銷系爭抵押
    權等語，資為抗辯。對於上訴人之上訴，答辯聲明：上訴駁
    回。
三、兩造不爭執之事項
  (一)上訴人向洪湘晴買受如附表示之不動產，並於96年4月25日
    移轉登記完畢，為現所有權人。
  (二)依附表所示不動產登記簿謄本記載，洪湘晴於94年7月29日
    設定系爭抵押權予被上訴人。
  (三)洪湘晴曾經在94年7月29日抵押權設定契約書(兼作借據)上
    簽名，但該契約書上金額為空白。
  (四)洪湘晴曾經於95年5月3日在抵押權設定契約書(兼作借據)上
    簽名，表明為洪淑華之連帶保證人。
  (五)辦理系爭抵押權登記之設定契約書上洪湘晴印章為洪湘晴所
    有。
四、玆就兩造爭執之事項，判斷如下：
  (一)被上訴人就系爭抵押權擔保之債權是否存在？
  1.按稱抵押權者，謂債權人對於債務人或第三人不移轉占有而
    供其債權擔保之不動產，得就該不動產賣得價金優先受償之
    權，民法第860條定有明文(本條於96年3月28日修正，於抵
    押權前加「普通」二字，本件系爭抵押權於上開修正前設定
    登記，故援引修正前之規定文字)。是在普通抵押權，必先
    有被擔保之債權存在，而後抵押權始得成立(最高法院71年
    台抗字第306號判例參照)，若設定登記時，所擔保之債權不
    存在，縱為抵押權之設定登記，仍難認其抵押權業已成立，
    此乃抵押權成立上之從屬性。次按當事人主張有利於己之事
    實者，就其事實有舉證之責任，民事訴訟法第277條前段亦
    有明文。於確認法律關係不存在之訴，如被告主張其法律關
    係存在時，應由被告負舉證責任(最高法院42年台上字第170
    號判例亦可資參照)。是如原告起訴請求確認被告對其債權
    不存在，被告主張在該債權為消費借貸債權，因消費借貸於
    當事人間必本於借貸之意思合致，而有移轉金錢或其他代替
    物之所有權於他方之行為，始足當之，則被告自應就該借貸
    意思互相表示合致及借款業已交付之事實，均負舉證之責任
    。
  2.本件系爭抵押權為普通抵押權，並非最高限額抵押權，而觀
    諸其登記內容，並無為將來債權或附停止條件債權擔保之約
    定，有土地建築改良物抵押權設定契約書、他項權利證明書
    及登記簿謄本在卷可稽（原審卷19-22、57-62頁），為兩造
    所不爭執，則系爭抵押權所擔保之債權是否存在，即抵押權
    是否成立，應以設立登記時為斷。上訴人主張被上訴人於系
    爭抵押權設立登記時，被上訴人對於洪湘晴及洪淑華之債權
    並不存在，系爭抵押權不成立，所擔保之債權不存在等語，
    被上訴人則否認之，辯稱系爭抵押權設立登記時，所擔保之
    債權即借款債權已存在云云。按諸前開說明，應由被上訴人
    就系爭抵押權設立登記時，所擔保之借款債權已存在之事實
    ，負舉證之責。
  3.被上訴人辯稱系爭抵押權所擔保債權於94年7月29日設定登
    記前已存在，係以洪湘晴與洪淑華於同月27日與被上訴人簽
    訂抵押權設定契約書(兼作借據)，洪淑華依約背書交付他人
    之支票予被上訴人，嗣洪淑華及洪湘晴並未清償，被上訴人
    於95年3月29日以存證信函催告，三方於95年5月3日再書立
    抵押權設定契約書(兼作借據)，確認積欠之債務額為260萬
    元，洪淑華並簽發面額共計260萬元之本票予被上訴人，為
    其論據，並提出上開二期日之契約書(原審卷18頁、本院卷3
    5頁)、台北信維郵局第3637號存證信函(原審卷23頁)、支票
    影本(本院卷38-39頁)、本票(原審卷26-27頁)及援引證人李
    錦炎之證詞為證。惟查，上開94年7月27日之契約書，並無
    借款金額之記載，不能證明洪湘晴、洪淑華與被上訴人簽訂
    上開契約時，已向被上訴人借得款項，發生消費借貸關係。
    被上訴人於原審及本院均稱：當時洪淑華欲借款150萬元，
    雙方談好設定抵押權完成後才撥款，所以那張(即94年7月27
    日)抵押權設定契約書沒有填寫借款金額；被上訴人在洪淑
    華工作的新光福利社交付150萬元現金給洪淑華，洪淑華交
    付他人簽發由其背書的支票給被上訴人(原審卷64頁反面)；
    第一份契約(即94年7月27日)沒有借款金額記載，是因為簽
    訂契約書，還沒有交錢，抵押權設定完成才交付借款等語（
    本院卷33頁)。足見洪湘晴、洪淑華與被上訴人於94年7月27
    日簽署契約及設定系爭抵押權登記時，被上訴人尚未交付出
    借款項予洪湘晴與洪淑華，其等間之消費借貸關係，尚未成
    立，上開94年7月27日之契約書，並不足以證明系爭抵押權
    設立登記時，所擔保之債權確已存在。至於系爭抵押權登記
    之擔保之債權額雖為150萬元，惟此為抵押權擔保之範圍，
    並非即為借款之金額，自非得以登記之擔保金額，認於系爭
    抵押權設立登記時，被上訴人對洪淑華及洪湘晴有150萬元
    之債權存在。被上訴人雖稱設定系爭抵押權後有交付款項予
    洪淑華，然何時交付及交付之金額為何，被上訴人始終未能
    提出證據證明之，而觀諸被上訴人所提出由洪淑華背書交付
    之支票，票載之發票日分別為94年11月1日、94年11月19日
    、95年1月30日及95年2月28日，均在系爭抵押權設定登記後
    相當時日，被上訴人並未能提出證據證明洪淑華背書交付前
    開支票，係在系爭抵押權設立登記同時或之前所交付，自不
    足以證明其與洪淑華於系爭抵押權設立登記時已有債權債務
    關係存在。且支票為無因證券，取得支票之原因多端，被上
    訴人取得系爭支票與是否基於將款項出借予洪淑華或洪湘晴
    之原因，亦乏其他證據證明，是自非得以被上訴人曾持有上
    開支票，即遽認被上訴人與洪淑華、洪湘晴有消費借貸關係
    存在。再被上訴人雖委託證人李錦炎於95年3月29日發存證
    信函要求洪淑華及洪湘晴出面解決，惟觀諸該存證信函之內
    容，並無法得知欠款之起迄期間及其債務額，非得以之證明
    系爭抵押權設立登記時洪淑華及洪湘晴已對被上訴人負有借
    款債務存在。另被上訴人與洪淑華、洪湘晴雖於95年5月3日
    簽署契約書，確認其等間有260萬元之消費借貸債權債務關
    係存在，洪淑華並於當日簽發共260萬元之本票予被上訴人
    ，該金額雖係彙算前欠而成，但前欠之期間為何？並無法自
    該契約書得知，自無法證明該260萬元係在94年7月29日系爭
    抵押權設立登記時已存在，又該契約書第2條雖約定上開260
    萬元之債權以系爭抵押權為擔保，然抵押權人僅能依設定登
    記內容行使其權利，本件系爭抵押權為普通抵押權，登記內
    容並無對將來之債權為擔保，自不因上開約定，而得為系爭
    抵押權擔保之債權。證人即承辦系爭抵押權設立登記之代書
    李錦炎雖於本院證稱辦理抵押權設立登記時，被上訴人告知
    已發生債務，設定金額150萬元，被上訴人在新光福利社將
    款項交付予洪淑華等語(本院卷87-88頁)。但同時亦證稱：
    並無經手將錢交付洪淑華及洪湘晴，不知被上訴人如何把錢
    交給洪湘晴，是被上訴人跟我講整個過程等語(本院卷88頁
    、89頁正面)。足見李錦炎並未親自見聞被上訴人將金錢交
    付予洪淑華或洪湘晴之過程，僅係聽聞被上訴人之陳述而已
    ，自不足證明系爭抵押權設立登記時，該抵押權所擔保之債
    權已存在。被上訴人上開所辯云云，均不足採。
  4.此外，被上訴人並未能提出其他證據證明系爭抵押權設立登
    記時，所擔保之債權已存在，上訴人請求確認系爭抵押權所
    擔保之債權不存在，即屬有據。至於被上訴人與洪淑華、洪
    湘晴間消費借貸債權之金額如何，非在本件審判範圍，併予
    敘明。
  (二)上訴人依民法第767條訴請塗銷系爭抵押權登記有無理由？
    按所有人對於妨害其所有權者，得請求除去之，民法第767
    條第1項定有明文。本件被上訴人既不能證明系爭抵押權登
    記時，所擔保之債權已存在，其抵押權並不成立，上訴人本
    於所有權人之地位，依上揭規定，請求被上訴人塗銷系爭抵
    押權，亦屬有據。
五、綜上所述，上訴人主張系爭抵押權設定登記時抵押權所擔保
    之債權並不存在，為可採，被上訴人抗辯系爭抵押權擔保之
    債權存在，並無可取。從而，上訴人請求確認被上訴人就系
    爭抵押權擔保之債權不存在，並請求被上訴人塗銷系爭抵押
    權登記，為有理由，應予准許。原審為上訴人敗訴之判決，
    尚有未洽。上訴意旨指摘原判決不當，求予廢棄改判，為有
    理由。爰由本院予以廢棄，改判如主文第2項及第3項所示。
六、本件事證已明，兩造其餘攻擊防禦方法及未經援用之證據，
    經審酌後，認均與前開結論不生影響，爰不予一一論述，併
    此敘明。
七、據上論結，本件上訴為有理由。依民事訴訟法第450條、第
    78條，判決如主文。
中    華    民    國   100    年    9     月    14    日
                    民事第十一庭
                        審判長法  官  呂太郎
                              法  官  詹文馨
                              法  官  劉坤典
正本係照原本作成。
不得上訴。
中    華    民    國   100    年    9     月    14    日
                              書記官  劉育妃
附表：
┌──┬───────────────┬──┬───┬────────────┐
│土地│地號                          │地目│面  積│設定權利範圍            │
├──┼───────────────┼──┼───┼────────────┤
│1   │臺北市○○區○○段2小段30地號 │建  │444㎡ │103/10000               │
├──┼───────────────┼──┼───┼────────────┤
│2   │臺北市○○區○○段2小段31地號 │建  │356㎡ │103/10000               │
├──┼─────────┬────┬┴──┴─┬─┴────┬───────┤
│建物│門牌              │基地    │主建物面積│附屬建物面積│設定權利範圍  │
├──┼─────────┼────┼─────┼──────┼───────┤
│1   │臺北市中山區中山北│同上二地│59㎡      │陽台：3.71㎡│全部          │
│    │路3段30號12樓之2(1│號土地  │          │            │              │
│    │978建號)          │        │          │            │              │
└──┴─────────┴────┴─────┴──────┴───────┘